臺灣宜蘭地方法院民事判決　　　　　　　100年度訴字第147號
原　　　告　台新國際商業銀行股份有限公司
法定代理人　蔡榮棟
訴訟代理人　周鉅哲
被　　　告　林德國
　　　　　　林德龍
上列當事人間撤銷詐害行為等事件，本院於民國100年12月15日
言詞辯論終結，判決如下：
    主  文
原告之訴駁回。
訴訟費用由原告負擔。
   事  實  及  理  由
甲、程序部分：
一、按訴之變更或追加，非經他造同意，不得為之；但請求之基
    礎事實同一，或不甚礙被告之防禦及訴訟之終結者，不在此
    限，民事訴訟法第255條第1項第2款、第7款分別定有明文。
    本件原告起訴時原聲明請求：(一)被告林德龍、林德國間就
    宜蘭縣冬山鄉○○段1414地號土地（下稱系爭不動產），應
    有部分全部，於民國95年2月27日所為所有權移轉之物權行
    為，應予以撤銷。（二）被告林德國應將系爭不動產於95
    年2月27日向宜蘭縣羅東地政事務所以贈與為登記原因所為
    之所有權移轉登記，予以塗銷（見本院卷第2頁）。嗣於本
    院審理期間，補充請求撤銷之行為包含被告間就系爭不動產
    之贈與債權行為（見本院卷第67頁）。再於100年11月9日以
    書狀變更訴之聲明為（一）先位聲明（民法第244條第1項）
    ：1、被告林德龍、林德國間就系爭不動產，於95年2月27日
    所為所有權移轉之無償贈與行為，應予以撤銷。2、被告林
    德國應將系爭不動產於95年2月27日向宜蘭縣羅東地政事務
    所以贈與為登記原因所為之所有權移轉登記，予以塗銷。（
    二）備位聲明（民法第244條第2項）：1、被告林德龍、林
    德國間就系爭不動產，於95年2月27日所為所有權移轉之有
    償贈與行為，應予以撤銷。2、被告林德國應將系爭不動產
    於95年2月27日向宜蘭縣羅東地政事務所以贈與為登記原因
    所為之所有權移轉登記，予以塗銷（見本院卷第143頁）。
    又於本院審理時更正訴之聲明：先位聲明第一項「所為所有
    權移轉登記之無償贈與行為」更正為「所為無償贈與之債權
    行為及所有權移轉登記之物權行為」應予撤銷。備位聲明第
    一項所為「所有權移轉之有償贈與行為」更正為「所為清償
    債務及所有權移轉登記行為」應予撤銷（見本院卷第162頁
    ）。核其所為之追加變更，所據基礎事實均與起訴狀內所載
    事實相同，對於本件訴訟之進行亦無甚妨礙，依前揭規定，
    自應准許。
二、被告林德龍經合法通知，但未於言詞辯論期日到場，核無民
    事訴訟法第386條所列各款情形，爰依原告之聲請，由其一
    造辯論而為判決。
乙、實體部分：
一、原告起訴主張：
(一)、被告林德龍於94年4月22日間向原告申請帳號0000000000000
    0之汽車貸款，詎被告自95年5月25日後即未依約清償，截至
    100年5月11日止，尚積欠原告新臺幣（下同）737,019元整
    （內含本金338,303元整、利息336,079元整、違約金62,637
    元整）。而被告林德龍竟於95年2月27日將其所有之宜蘭縣
    冬山鄉○○段1414地號土地（下稱系爭土地），以贈與之方
    式移轉登記予其兄弟林德國，故顯為蓄意損害原告債權、脫
    產之行為。
(二)、按民法第244條第1項之規定：「債務人所為之無償行為，有
    害及債權者，債權人得聲請法院撤銷之。」而同條第4項則
    規定：「債權人依第1項或第2項之規定聲請法院撤銷時，得
    並聲請命受益人或轉得人回復原狀。」債權人行使撤銷權，
    以其債權於債務人為詐害行為時，業已存在為限。又債務人
    所有財產除對於特定債權人設有擔保物權外，應為一切債務
    之總擔保，倘債務人財產已不足清償一切債務時，而竟將財
    產贈與他人，且非用以清償具有優先受償權之債務，對於普
    通債權人，即難謂無詐害行為。查本件被告林德龍於95年2
    月22日即開始逾期還款，其已明顯陷入財務困難，卻於95年
    2月27日將其所有之系爭不動產無償贈與及移轉登記於其兄
    弟即被告林德國所有，顯為蓄意害及債權之行為。所謂有害
    於債權，係指債務人所為之無償行為，致其責任財產減少，
    使債權處於不能或難於獲得清償之狀態，亦即指消極財產之
    總額超過積極財產之總額而言。按債權人撤銷權之成立，於
    無償行為，只須有客觀要件，即一、須有債務人之無償行為
    ，二、須其行為有害於債權即可，而所謂有害於債權謂減少
    債務人之一般財產，而致不能滿足債權人，如此債務人之資
    產狀態，謂之無資力，如何謂之無資力，通說見解認為於有
    害行為時，以債務人之財產不足滿足一般債權人之事實為必
    要。而認定債務人有無資力係以債務人自認其無資力，或停
    止支付事實皆可為証明方法（史尚寬，債權總論，第四六七
    頁參照），又有害於債權之事實，須債務人行為與無資力之
    發生有相當因果關係，債權人行使撤銷權時，須債務人在無
    資力之狀態。故債務人即被告林德龍之行為明顯符合上述情
    形。
(三)、再按民法第244條第2項之規定：「債務人所為之有償行為，
    於行為時明知有損害於債權人之權利者，以受益人於受益時
    亦知其情事者為限，債權人得聲請法院撤銷之。」。於100
    年7月7日審理庭中被告林德國即陳述：「系爭土地系袓產，
    為避免土地被債權人查封，因此才有系爭不動產之移轉」。
    被告林德國主張系爭土地移轉非無償贈與，提出多筆匯款單
    據為證，原告主張其中僅有林德國代償林德龍土地銀行借款
    87萬元，與系爭土地或有相關，其餘單據皆無法證明與系爭
    不動產移轉有相關聯性，僅能說明被告間之資金往來。又於
    100年10月19日審理庭中再傳喚被告父親林贊生、及姊夫張
    金生、張哲男出庭作證無單據償債部份，上述證人作證代被
    告林德龍清償債務合計170萬元，但清償如此鉅款卻無法提
    出任何具體償債文件，甚至資金來源與清償對象皆無法說明
    清楚，證據力明顯不足，教人無法信服。被告林德國明知林
    德龍財務惡化幫其躲債，僅以無相當代價的87 萬元取得公
    告現值400佰餘萬的系爭土地，明顯損害債權人之權利，債
    權人得聲請撤銷之。
(四)、又被告林德國主張原告撤銷訴權應已消滅云云。按民法第24
    5條規定「前條撤銷權，自債權人知有撤銷原因時起，一年
    間不行使，或自行為時起，經過十年而消滅。」，原告係於
    100年5月10日調閱土地謄本始得知此贈與行為，起訴狀揭示
    林德龍於95年2月27日將系爭不動產贈與林德國係為土地謄本
    登記日期，而非原告知悉撤銷原因時間，被告主張不能成立
    。
(五)、並先位聲明（民法第244條第1項）：1、被告林德龍、林德
    國間就系爭不動產，於95年2月27日所為無償贈與之債權行
    為及所有權移轉登記之物權行為應予撤銷。2、被告林德國
    應將系爭不動產於95年2月27日向宜蘭縣羅東地政事務所以
    贈與為登記原因所為之所有權移轉登記，予以塗銷。備位聲
    明（民法第244條第2項）：1、被告林德龍、林德國間就系
    爭不動產，於95年2月27日所為清償債務及所有權移轉登記
    行為應予撤銷。2、被告林德國應將系爭不動產於95年2月27
    日向宜蘭縣羅東地政事務所以贈與為登記原因所為之所有權
    移轉登記，予以塗銷。
二、被告林德國答辯則以：
(一)、系爭不動產原屬被告父親名下，屬繼承自祖父之祖產。被告
    父親於92年間將系爭不動產贈與被告胞弟林德龍。林德龍於
    93年以系爭不動產向台灣土地銀行股份有限公司（以下簡稱
    土地銀行）抵押借款120萬元。95年1月間為恐祖產遭土地銀
    行依法拍賣，被告即提供金錢繳清林德龍積欠的分期款，且
    在此之前被告亦已多次借錢給林德龍。因被告已支出巨額金
    錢代林德龍償債，在被告父親及林德龍同意之下承接系爭不
    動產之所有權做為補償，被告也再次出錢幫林德龍清償土地
    銀行借款。累計被告代林德龍償還債款金額，留有單據可查
    部份即達245萬元左右，其中有50萬元為被告以系爭不動產
    續向土地銀行抵押貸款，至今仍由被告分期償付本息之中。
    如上所述，被告與林德龍之間系爭不動產之移轉，實為補償
    被告付出之金錢，並非無償贈與，且被告因工作所需長年在
    彰化工作，並不清楚林德龍之債務狀況，亦無從得知土地過
    戶可能影響原告權益，原告撤銷移轉之主張自不得成立。
(二)、林德龍移轉系爭不動產與被告，固使其積極財產減少，惟該
    財產移轉時設有第一順位抵押債務，被告對該抵押債務有清
    償之事實，故應有增加林德龍之消極財產，並未影響林德龍
    之總財產價值，不構成民法第244條之詐害行為。原告起訴
    狀以林德龍於95年2月22日開始逾期還款，推論其已明顯陷
    入財務困難，更據此斷言95年2月27日系爭不動產之移轉為
    蓄意害及債權之行為。但原告起訴狀也同時揭示林德龍自95
    年5月25日後才未依約清償。逾期還款並不必然是無資力之
    狀況，事實上林德龍當時有正當工作及收入，原告推論無資
    力之情況不能成立。
(三)、被告所提出的匯款單據皆與系爭不動產移轉有關，可證系爭
    不動產移轉屬有償行為。再依民法第87條第2項，虛偽意思
    表示隱藏他項法律行為者，適用關於該項法律行為之規定。
    被告因在外地工作，為了手續方便考量，請被告父親找代書
    以贈與為登記原因辦理移轉登記，實際契約關係顯係有償受
    讓，並非無償取得。又原告主張系爭不動產公告現值為4,20
    9,600元，其根據是土地登記第二類謄本所載，民國100年1
    月公告現值2,400元/平方公尺。事實上系爭土地移轉是在民
    國95年，原告主張金額應不予採信。按民法上有償，是雙方
    當事人各因給付而取得對待利益的行為，即約定各方當事人
    均需履行義務，並獲得有對價利益的權利。所謂對價利益，
    是按市場法則判斷當事人在交易中各得其所，但不是按觀念
    判斷的絕對均等。被告與林德龍之間系爭不動產移轉明顯符
    合上述情形。
(四)、按民法第244條第1項之撤銷訴權，依同法第245條規定，自
    債權人知有撤銷原因時起，一年間不行使而消滅。該項法定
    期間為除斥期間， 其時間經過時權利即告消滅。原告起訴
    狀既揭示林德龍自95年5月25日後已未依約清償，且原告在
    95年9月18日取得法院債權憑證前， 已調查得知林德龍當時
    無財產，即應已調查系爭不動產之去向。而林德龍於95年2
    月27日將其所有之系爭不動產無償贈與及移轉登記於被告所
    有，是故被告主張原告早在95年9月18日之前已知系爭不動
    產之移轉，卻直到100年5月才發起本次訴訟主張其權利，其
    撤銷訴權已經消滅。
(五)、爰為答辯聲明：請求駁回原告之訴。
三、被告林德龍未曾於言詞辯論期日到場，亦未以書狀表示意見
    。
四、原告主張被告林德龍於94年4月22日間向原告申請帳號00000
    000000000之汽車貸款，詎被告林德龍自95年5月25日後即未
    依約清償，截至100年5月11日止，尚積欠原告737,019元（
    內含本金338,303元、利息336,079元、違約金62,637元等情
    ，業據其提出車輛動產抵押契約書、汽車貸款撥款/動支申
    請暨委託書、本票、債權憑證影本各1件為證，而被告林德
    龍經合法通知，未於言詞辯論期日到場，亦未提出準備書狀
    爭執，依民事訴訟法第280條第3項準用同條第1項之規定，
    應視同自認，是原告上開主張，堪信為真正。原告進而主張
    原登記於被告林德龍名下之宜蘭縣冬山鄉○○段1414地號土
    地，權利範圍為全部，於95年2月27日以贈與為登記原因移
    轉登記與被告林德國等情，有土地謄本為憑，並經本院依職
    權向宜蘭縣羅東地政事務所查詢，宜蘭縣羅東地政事務所以
    100年6月17日羅地登字第1000052927號函檢附之系爭土地土
    地登記資料謄本、異動索引、土地登記申請書在卷可按。被
    告林德國雖不爭執系爭土地係由被告林德龍以贈與為登記原
    因移轉登記與被告林德國，但否認系爭土地移轉登記之真正
    原因為贈與，並以前詞為辯。是經本院整理，經兩造同意之
    爭點為：1、本件原告起訴是否有逾除斥期間之情形？2、系
    爭不動產過戶之原因為有償行為或無償行為？3、如系爭不
    動產過戶之原因為無償行為，則是否有害於原告之債權而有
    得撤銷之原因？4、如系爭不動產過戶之原因為有償行為，
    則是否有害於原告之債權且為被告林德國所知悉而有得撤銷
    之原因？茲審認如下：
(一)、按「債務人所為之無償行為，有害及債權者，債權人得聲請
    法院撤銷之。債務人所為之有償行為，於行為時明知有損害
    於債權人之權利者，以受益人於受益時亦知其情事者為限，
    債權人得聲請法院撤銷之。債務人之行為非以財產為標的，
    或僅有害於以給付特定物為標的之債權者，不適用前二項之
    規定。債權人依第1項或第2項之規定聲請法院撤銷時，得並
    聲請命受益人或轉得人回復原狀。但轉得人於轉得時不知有
    撤銷原因者，不在此限。」、「前條撤銷權，自債權人知有
    撤銷原因時起，一年間不行使，或自行為時起，經過十年而
    消滅。」民法第244條、245條分別定有明文。又按民法第24
    4條之撤銷權，依同法第245條規定，自債權人知有撤銷原因
    時起，一年間不行使而消滅，該項法定期間為除斥期間，其
    時間經過權利即告消滅，非如消滅時效得因中斷或不完成之
    事由而延長，是以此項除斥期間有無經過，縱未經當事人主
    張或抗辯，法院亦應先為調查認定，以為判斷之依據（最高
    法院八十五年台上字第一九四一號判例要旨參照）。經查，
    被告林德龍於95年2月27日將系爭土地以贈與為原因，移轉
    所有權予被告林德國，已如上述。被告林德國主張原告既於
    95年9月18日就對被告林德龍之債權取得債權憑證，當時被
    告間就系爭土地所有權移轉登記行為已經完成，則原告最少
    於對被告林德龍取得債權憑證前，曾經至地政機關調閱過本
    件系爭土地資料，當時即已知悉被告間之所有權移轉登記行
    為，迄今早逾民法第245條規定關於1年短期除斥期間云云。
    惟經本院依職權調閱本院95年度執字第5785號、97年度執字
    第11483號及98年度司執字第10112號執行事件卷宗，原告對
    被告林德龍所取得之債權憑證，均為對被告林德龍之薪資為
    執行，並未聲請對被告林德龍之所有財產狀況為調查，則難
    以原告於本件起訴時所附100年5月10日自行列印之之土地登
    記謄本（本院卷第10頁），而推認原告已就系爭土地所有權
    移轉之事實有所知悉，尚不足認原告提起本訴訴請撤銷被告
    間所為移轉登記行為之權利，已經過除斥期間而消滅。
(二)、被告林德龍雖於95年2月27日將系爭土地以贈與為原因關係
    ，移轉登記為被告林德國所有，前已述及，然被告林德國辯
    稱：被告林德龍於93年以系爭土地向土地銀行抵押借款120
    萬元。於95年1月間為免系爭土地遭拍賣償債，被告林德國
    即代被告林德龍清償其對土地銀行之借款，並以為被告林德
    龍清償借款之金額作價，被告林德龍則將系爭土地所有權移
    轉予被告林德國，故被告林德國為有償取得系爭土地等語，
    並提出匯款單據及存摺影本等件為證。證人張哲男即被告二
    人之姊夫於本院100年10月19日言詞辯論時結證稱：「（法
    官問：被告二人是否因為林德龍積欠林德國債務，兩人協調
    由林德龍將系爭土地過戶給林德國？）有的，因為我常回岳
    家去，曾經聽過他們兩人協調林德國替林德龍還土地銀行的
    貸款以及另外我之前曾向林德國借的款項，借款的部分是因
    為我之前有向林德國借款50萬元，林德國跟我要之後匯給林
    德龍，這些問題都當作是買系爭土地的錢，將土地過戶給林
    德國。」、「（法官問：是否記得這是何時的事情？）95年
    1月間的事情。」、「（法官問：提示被證八、九，匯款資
    料是作為何用途？）這就是我欠林德國的錢，林德國要我匯
    給林德龍。」；又證人張金生即被告二人之姊夫於本院100
    年10月19日言詞辯論時結證稱：「（法官問：你有無向林德
    國借錢，之後如何償還？）我之前蓋房子向林德國借30萬元
    ，林德國後來向我要，要我將30萬元交給我岳父。」、「（
    法官問：林德國跟你要回三十萬元，有無交付？後來做何用
    途？）我後來有交給我岳父，但是後來我岳父將錢交給誰或
    是用途我就不知道。」：另證人林贊欽即被告二人之父親於
    本院100年10月19日言詞辯論時亦結證稱：「（法官問：張
    金生是否曾經拿30萬給你，說是要還林德國的錢？）是的。
    因為一直有人來討林德龍欠的債，我記得我有打電話給林德
    國要他想辦法，後來張金生就拿這30萬，我記得並約有40萬
    元都是林德國拿出來的，後來分別交給三個來討債的人，後
    來就沒有人再來討債，否則我根本無法平靜生活。」等語（
    本院卷第117至121頁），顯見被告林德國辯稱其代被告林德
    龍還款一事，應屬可採。綜上，被告林德國辯稱被告林德龍
    於95年1月間，因無法清償債務，而將債務作價並將系爭土
    地所有權移轉為被告林德國所有，同時由被告林德國代其清
    償借款，應屬實情。
(三)、按民法第244條規定所謂債務人害及債權之無償行為，係指
    因債務人之行為，致債權不能獲得滿足；換言之，因債務人
    之行為而致積極的減少財產，或消極的增加債務，因而使債
    權陷於清償不能或困難或遲延之狀態。又債權人依民法第24
    4 條規定，撤銷債務人所為之有償行為者，須具備下列之條
    件，即：(1)為債務人所為之法律行為；(2)其法律行為有害於
    債權人；(3)其法律行為係以財產權為目的；(4)如為有償之法
    律行為，債務人於行為時，明知其行為有害於債權人，受益
    人於受益時，亦明知其事情。至於債務人之法律行為除有特
    別規定外，無論為債權行為抑為物權行為，均非所問，最高
    法院42年度台上字第323號及48年度台上字第1750號判例參
    照。另按當事人主張有利於己之事實者，就其事實有舉證之
    責任，民事訴訟法第277條定有明文。末按主張法律關係存
    在之當事人，須就該法律關係發生所須具備之特別要件，負
    舉證之責任，而此特別要件之具備，苟能證明間接事實並據
    此推認要件事實雖無不可，並不以直接證明者為限，惟此經
    證明之間接事實與要件事實間，須依經驗法則足以推認其因
    果關係存在者，始克當之。倘負舉證責任之一方所證明之間
    接事實，尚不足以推認要件事實，縱不負舉證責任之一方就
    其主張之事實不能證明或陳述不明、或其舉證猶有疵累，仍
    難認負舉證責任之一方已盡其舉證責任，自不得為其有利之
    認定，最高法院91年台上第1613號判決意旨參照。本件原告
    主張被告林德龍將系爭土地賣予被告林德國並移轉所有權，
    係屬民法第244條第2項詐害債權行為，故訴請撤銷被告林德
    龍與被告林德國間之買賣行為等語，為被告林德國否認，則
    依上開說明，原告即應就其主張被告間就系爭土地所成立之
    買賣契約有害於原告債權之事實，負舉證證明責任。經查，
    被告林德龍與被告林德國間就系爭土地所為之所有權移轉登
    記行為係屬有償，並非無償行為，原告主張依民法第244條
    第1項規定撤銷被告林德龍與被告林德國間買賣行為及移轉
    登記系爭房地所有權行為，尚屬無據，已如前述。雖原告復
    主張被告林德國取得系爭土地所有權係為有償取得，而依民
    法第244條第2項請求撤銷被告林德龍與被告林德國間之轉讓
    行為，惟依上開說明而知，原告應就被告林德國受益時明知
    其行為有害於原告此一特別要件，負舉證之責任。惟查被告
    間僅屬兄弟關係，彼此間財產各自獨立，且被告林德國長期
    在彰化地區工作，並未與被告林德龍同住一處，又被告林德
    國就被告林德龍積欠原告債務既未擔任保證人，難以被告間
    為兄弟關係遽論被告林德國知悉被告林德龍積欠原告債務。
    原告迄未能舉證證明被告林德國知悉被告林德龍積欠原告債
    務，及明知系爭土地買賣損害原告債權之事實，原告空言主
    張被告林德國行為時明知將有害於原告債權乙節，即非有據
    。是以，原告無法就被告林德國受益時明知其行為有害於原
    告此一特別要件，負舉證之責任，則其請求自無理由。
五、綜上所述，原告先位聲明依民法第244條第1項之規定請求撤
    銷被告間就系爭土地所為之移轉行為、塗銷所有權移轉登記
    ；備位聲明依民法第244條第2項規定請求撤銷被告間就系爭
    土地所為之移轉行為、塗銷所有權移轉登記，均無理由，均
    不應准許。
六、本件事證已臻明確，兩造其餘之攻擊防禦方法及證據，經本
    院審酌後，認均不足以影響本判決之結果，毋庸一一論列，
    併此敘明。
七、訴訟費用負擔之依據：民事訴訟法第78條。
中    華    民    國   100    年    12    月    30    日
                  臺灣宜蘭地方法院民事庭
                      法  官  張軒豪
正本與原本無異。
如對本判決上訴，須於判決送達後20日內向本院提出上訴狀（須
附繕本）。
中    華    民    國   100    年    12    月    30    日
                      書記官  林嘉萍